臺灣臺中地方法院民事判決　　　　　　 100年度家訴字第11號
原　　　告　吳忠暉
被　　　告　梁麗霞
上列當事人間請求確認婚姻關係存在事件，本院於民國100年3月
29日言詞辯論終結，判決如下：
    主      文
確認原告與被告間之婚姻關係存在。
訴訟費用由被告負擔。
    事實及理由
壹、原告主張：兩造原為夫妻關係，因原告積欠債務，被告怕受
    牽連，乃執意要求離婚，兩造遂於民國91年2 月25日書立離
    婚協議書，由蕭家添、陳樹桂擔任證人，並於同年3 月25日
    向戶政機關辦理離婚登記。惟原告簽立離婚協議書時，並未
    見到蕭家添、陳樹桂到場，被告出示離婚協議書時，二位證
    人早已簽名完畢，其等僅憑被告之陳述即於協議書上簽章，
    未知原告是否有離婚之真意，亦未於兩造協議離婚時在場見
    聞，則兩造離婚協議因欠缺法定要件而無效，兩造婚姻關係
    仍應存在，爰起訴請求確認等語。並聲明：如主文所示。
貳、被告則以：對於原告所述無意見，對原告主張之事實均不爭
    執。當時係因原告債務問題，兩造始辦理離婚登記，是由被
    告單獨前往法院對面之國光法律事務所，由一名男子拿一紙
    已有證人簽名之空白離婚協議書，依被告所述記載離婚條件
    後，交由被告簽名，再影印2 份後，叫被告拿回去讓原告簽
    名，當時並無證人在場，原告亦未共同前往，伊也不認識離
    婚協議書上之兩名證人等語。
、得心證之理由：
一、按關於認諾效力之規定，於婚姻事件不適用之。關於訴訟上
    自認及不爭執事實之效力之規定，在撤銷婚姻、離婚或夫妻
    同居之訴，於撤銷婚姻、離婚或拒絕同居之原因、事實，不
    適用之。在婚姻無效或確認婚姻成立或不成立之訴，於婚姻
    無效或不成立及婚姻有效或成立之原因、事實，不適用之，
    民事訴訟法第574 條第1項前段、第3項定有明文。本件被告
    雖同意原告之請求，然揆諸上開說明，既不生認諾、不爭執
    之效力，即不得僅本於其認諾不爭執事實為被告敗訴之判決
    ，合先敘明。
二、查本件原告主張兩造雖於91年2 月25日簽署離婚協議書，並
    於同年3 月25日向戶政機關為離婚之登記，然離婚協議書上
    之證人蕭家添、陳樹桂，並未於兩造協議離婚時在場見聞，
    且從未見過原告，未知原告是否有離婚之真意，是證人縱已
    簽名其上，仍不能謂已符合離婚之法定要件即二人以上之證
    人等事實，業據原告提出戶籍謄本2份、離婚協議書1份為證
    ，且為被告所不爭執。又被告就本件訴訟為認諾及不爭執原
    告主張之事實，雖不生訴訟上效力，但本院仍得以此自認或
    不爭執之情形，作為依自由心證判斷事實真偽之資料（最高
    法院29年上字第56號、32年上字第2316號判例參照），亦即
    被告之供陳，亦足資佐證原告所主張事實之真實性。另證人
    即離婚協議書上之證人陳樹桂於本院100年3月29日言詞辯論
    時到庭證稱：「（問：是否認識兩造？）不認識，我沒有印
    象。」、「（問：從事何職？）擔任國光法律事務所助理，
    我己經在那裡做了10幾年了，現在還在那邊做。」、「（問
    ：當事人會不會去事務所辦離婚？）常有。是蕭家添接頭的
    ，他可能是主持人，（後改稱）是主管…。」、「（問：離
    婚事件蕭家添接頭後如何處理？）蕭家添寫好離婚協議書後
    ，拿給我看叫我簽名蓋章當見證人。他在事務所外面，我在
    裡面。當時當事人在外面，我在裡面可以看到當事人，但不
    會跟當事人交談。」、「（問：如果夫妻一方來寫離婚協議
    書如何處理？）也是由蕭家添處理，寫完後再拿給我簽名。
    情形跟我剛剛說的一樣。」、「（問；【提示卷附離婚協議
    書】是否你簽名？）不是我簽名，我授權給蕭家添的，我跟
    蕭家添說若有人辦離婚，可以幫我簽名，我沒有見過這份離
    婚協議書。」等語（本院100年3月29日言詞辯論筆錄），而
    被告對證人陳樹桂上開證詞亦不爭執，證人陳樹桂上開證述
    情節，應與事實相符而可採信。基上，證人陳樹桂、蕭家添
    於兩造簽立離婚協議書時既未在場，且係由蕭家添依被告片
    面陳述，即於離婚協議書自行並代證人陳樹桂簽名，則證人
    蕭家添、陳樹桂，自無從得知兩造是否有離婚之真意，原告
    之主張自堪信為真實。
三、按兩願離婚，應以書面為之，有二人以上證人之簽名並應向
    戶政機關為離婚之登記，民法第1050條定有明文。所稱兩願
    離婚應以書面為之，並應有二人以上證人之簽名，此為民法
    第1050條所規定之方式。因此，夫妻間雖有離婚之合意，惟
    如未依此方式為之，依民法第73條規定，自屬無效（參照最
    高法院42年臺上字第1001號判例、71年度臺上字第471 號判
    決）。再者，民法第1050條規定兩願離婚應以書面為之，並
    應有二人以上證人之簽名，其立法意旨在於確實證明當事人
    確有離婚之合意，而非出於脅迫或詐欺（最高法院69年度臺
    上字第105 號判決意旨參照）。而離婚之證人，雖不限於作
    成離婚證書時或協議離婚時在場之人，然必須親自或親聞雙
    方當事人確有離婚真意之人，始得為證人（參照最高法院68
    年臺上字第3792號判例及69年度第10次民事庭決議）。
四、查兩造雖書立離婚協議書，由蕭家添、陳樹桂擔任證人，並
    持該協議書，向戶政事務所協同辦理離婚登記完畢，惟蕭家
    添、陳樹桂既未於兩造協議離婚時在場，亦從未見過原告，
    僅由蕭家添根據被告方面之陳述，而自行並代陳樹桂簽名於
    離婚協議書，而未曾親聞兩造確有離婚之真意，揆諸前揭說
    明，其等顯非適格之證人，兩造間之協議離婚，應未具備法
    定要件，亦即缺乏二人以上（適格）證人之簽名而歸於無效
    ；換言之，兩造間之婚姻關係仍屬存在。而民事訴訟法第24
    7 條所謂即受確認判決之法律上利益，係指因法律關係之存
    否不明確，致原告在私法上之地位有受侵害之危險，而此項
    危險得以對於被告之確認判決除去之者而言，故確認法律關
    係成立或不成立之訴，苟具備前開要件，即得謂有即受確認
    判決之法律上利益（最高法院42年度臺上字第1031號判例參
    照）。兩造間之婚姻關係雖仍屬存在，然兩造之戶籍資料既
    為兩造離異之記載，戶籍登記資料復具公示作用，兩造間婚
    姻關係之存否即不明確，此等法律關係有無即有不安之狀態
    ，並得以確認判決除去，原告應有即受確認判決之法律上利
    益，而得起訴請求確認。從而，原告起訴請求確認兩造間之
    婚姻關係仍屬存在，為有理由，應予准許。
肆、訴訟費用負擔之依據：民事訴訟法第78條。
中    華    民    國   100    年    4     月    14    日
                  家事法庭      法  官  郭妙俐
正本係照原本作成。
如對本判決上訴，須於判決送達後20日之不變期間內，向本院提
出上訴狀。
如委任律師提起上訴者，應一併繳納上訴審裁判費。
中    華    民    國   100    年    4     月    14    日
                                書記官